【裁判字號】    98,訴,490
【裁判日期】    990602
【裁判案由】    返還土地
【裁判全文】
臺灣臺南地方法院民事判決               98年度訴字第490號
原      告  甲○○
被      告  癸○○
訴訟代理人  蘇明道  律師
被      告  子○○
            壬○○
上列當事人間請求返還土地事件，經本院於民國99年5月19日言
詞辯論終結，判決如下：
    主      文
被告癸○○應將坐落臺南縣七股鄉○○○段128地號土地上如臺
南縣佳里地政事務所複丈日期民國98年3月5日土地複丈成果圖所
示編號A部分、面積190平方公尺建物、如臺南縣佳里地政事務所
複丈日期民國98年10月16日土地複丈成果圖所示大門、圍牆拆除
，並將如臺南縣佳里地政事務所複丈日期民國98年12月28日土地
複丈成果圖所示編號A部分、面積758平方公尺土地交還全體共有
人。
被告壬○○應自臺南縣佳里地政事務所複丈日期民國98年3月5日
土地複丈成果圖所示編號A部分、面積190平方公尺即門牌號碼臺
南縣七股鄉城內村8鄰城內66號建物坐落之臺南縣七股鄉○○○
段128地號土地上遷離。
被告子○○應將坐落臺南縣七股鄉○○○段128地號如附圖臺南
縣佳里地政事務所複丈日期民國98年3月5日土地複丈成果圖編號
E部分、面積281平方公尺之地上建物拆除，並將土地交還全體共
有人。
訴訟費用由被告癸○○、壬○○負擔4分之3，餘由被告子○○負
擔。
    事實及理由
甲、程序方面：
一、按訴訟全部或一部之裁判，以他訴訟之法律關係是否成立為
    據者，法院得在他訴訟終結前以裁定停止訴訟程序，民事訴
    訟法第182條第1項固有明文規定。惟若該先決問題之法律關
    係是否成立，在本件訴訟本可自為調查裁判，若因裁定停止
    訴訟程序，當事人將受延滯訴訟之不利益時，自無庸裁定停
    止訴訟程序。是以有同條項所定情形時，應否命其中止，法
    院本有自由裁量之權，並非一經當事人聲請，即應命其中止
    。準此，本件被告子○○雖稱：其已向本院提起容忍為地上
    權登記之訴，並經本院受理審理中，而此項法律關係為本件
    訴訟之前提要件，爰依前揭規定，聲請停止本件訴訟程序等
    語；惟查，被告子○○主張之時效取得地上權登記請求權之
    先決問題之法律關係是否成立，於本件訴訟既可由本院為調
    查裁判，為免原告將受延滯訴訟之不利益，本院認無裁定停
    止本件訴訟程序之必要，合先敘明。
二、被告子○○、壬○○未於最後言詞辯論期日到場，核無民事
    訴訟法第386條各款所列情形，爰依原告聲請，由其一造辯
    論而為判決。
乙、實體方面：
一、原告起訴主張：
(一)、坐落臺南縣七股鄉○○○段128地號、地目建、面積2,769平
    方公尺土地（下稱系爭土地），為原告與其餘共有人所共有
    。系爭土地曾於本院97年度訴字第1649號分割共有物事件，
    經臺南縣佳里地政事務所勘測如民國（下同）98年3月5日複
    丈成果圖編號A所示地上建物面積190平方公尺，為被告癸○○出資興建所有，其門牌號碼為臺南縣七股鄉城內村城內66
    號，並設定稅籍：00000000000號，又被告癸○○於系爭土
    地上另築有圍牆等地上物。再者，門牌臺南縣七股鄉城內村
    城內64號，稅籍編號00000000000號房屋，為被告子○○所
    有。依民法第767條第1項前段規定，及大法官會議釋字第10
    7號解釋，被告等無權占有系爭土地，侵害原告等所有權之
    作用，爰起訴請求返還。
(二)、被告癸○○辯稱：伊占有使用系爭土地，係以其所有同段12
    4地號持分24分之一之土地與128地號土地交換使用，屬於租
    賃性質（租地建屋）；蘇氏歷代祖先及所有權人都有同意，
    只要是五房的後代誰蓋房子都可以；祖先買的土地只要子嗣
    使用特定範圍，該特定範圍以後該特定子嗣就可以永久使用
    ；並舉證人即蘇氏後代子孫己○及庚○○為證。惟其所辯，
    均非實在，不足採信。其理由如下：
  1.依系爭土地繼承經過及管理而言：
  (1)繼承經過：系爭土地原始所有人為蘇南（即證人庚○○之曾
    祖父），蘇南於日治時代大正元年（即民國前1年）8月7日
    登記為所有權人；蘇南於18年9月18日死亡，其子蘇於日
    治時代昭和4年（即民國18年）11月28日辦理繼承登記；蘇
    於58年10月19日死亡，蘇育有2子，長男蘇春（配偶蘇
    陳幼尚存）、次男戊○○均未拋棄繼承或分割繼承，依民法
    第1138條規定，蘇所遺之系爭土地，於65年9月11日由其
    子戊○○及長孫庚○○（即蘇春之子）繼承，應有部分各四
    分之一。庚○○所有上開土地，經原告聲請本院以96年度執
    字第79085號強制執行，並由原告於97年7月14日拍定買受，
    同年月30日辦理所有權移轉登記。庚○○對於原告執行買受
    其所有之系爭土地，懷恨於心，現如仇敵。
  (2)系爭土地之管理：依民法第818條規定，及最高法院55年臺
    上字第1949號判例、57年臺上字第2387號判例、62年臺上字
    第1803號判例、55年臺上字第2053號判例意旨，系爭土地迄
    未訂定分管契約，共有土地之出租，既屬共有物管理行為，
    則應適用民法第820條第1項之規定，除契約另有訂定外，由
    共有人共同為之（最高法院79年5月29日79年度第2次民事庭
    會議決議(三)參照）。
  2.證人所為之陳述不實在，被告所辯無理由：
  (1)證人己○部分：
    證人己○於98年12月8日言詞辯論時，自認是被告蘇氏五
      房之一，其陳述顯然偏頗。按被告癸○○之父辛○○所建
      房屋（稅籍號碼：00000000000號，已滅失），係分別於
      27年、29年、41年、50年建造、翻修完成，己○陳述：當
      時土地登記名義人蘇邱涼、蘇都有同意，顯然不實。按
      證人己○20年7月18日出生，辛○○建造房屋當時，己○
      為7歲、9歲、21歲、30歲，童小對於70餘年前辛○○建屋
      及翻修之諸多年代，至今記憶猶新，顯然違反經驗法則與
      論理法則。證人己○在法律專業人士指導下，早就依卷附
      房屋稅籍資料版本勤記猛背，否則不能倒背如流。至關於
      被告癸○○之土地交換使用問題，則泛稱：癸○○登記12
      4地號土地持分24分之1與被告癸○○占用128地號土地交
      換使用。然交換使用之重要事項，如時間、面積、使用方
      法、租金之給付、稅賦之負擔等，僅泛稱代繳地價稅。
    證人己○又稱：「五房的子嗣如果有登記到128地號土地
      ，就不再登記124號土地，未登記128地號土地的就會登記
      124地號土地的所有人，124地號土地辛○○有登記一部分
      ，他登記的持分是十二分之一，124及128土地的交換使用
      ，土地所有人（即蘇邱涼、蘇）都有同意。」顯非實在
      。按辛○○於日治時代昭和l8年（即民國32年）2月16日
      登記為所有權人，民國27年建造上開房屋時，尚無土地所
      有權，如何以124地號登記的十二分之一，即270.75平方
      公尺（計算方式：總面積3,249平方公尺÷12＝270.75平
      方公尺）與蘇邱涼128地號登記的二分之一，即l,384.50
      平方公尺交換使用？二者相較，蘇邱涼多出1,113.75平方
      公尺，甚不合理，怎會同意？按上開二筆土地相毗鄰，地
      形、地價及使用條件等均相同，交換使用面積，極其懸殊
      ，蘇邱涼絕不同意。至被告癸○○除使用系爭128地號土
      地外，尚使用其本人持分之124地號之部分土地。所謂「
      交換使用」，究係全部或一部，或其比例？迄未約定，亦
      未測量，「租金」如何計算？證人己○均無法具體詳述，
      而以籠統模糊的「所有人都有同意」一語帶過。這種證述
      ，任誰皆能。臺灣早期土地買賣、租賃、借貸等，皆委任
      土地代書辦理，尤其被告居住之鄉村，教育程度甚低，文
      盲居多，更是全部交由代書包辦。交換土地使用，利害攸
      關，極其重大，當事人雙方竟未委由代書訂定任何書證，
      顯然有悖於時代背景及常理。己○唯恐被告敗訴，將來波
      及其餘族親，而以傳聞、想像、或被誘導、或出自憐憫所
      為之陳述，不足採信。蓋系爭128地號土地，無權占有人
      數11人，面積共1,384平方公尺，占總面積之半，妨害所
      有之權益甚鉅。
    又蘇於58年10月19日死亡，按民法第1151條規定，蘇
      之配偶蘇大目較早死亡（44年4月26日），其遺產全部為
      其長男蘇春（即庚○○之父）、次男戊○○及四個女子公
      同共有（均未拋棄繼承或分割繼承）。庚○○直至65年9
      月11日始逕自其祖父蘇之遺產辦理繼承登記，取得所有
      權。職是，60年被告癸○○建屋時，證人庚○○不僅非所
      有權人，更非繼承人。被告癸○○未徵得有繼承權之人全
      體同意，不生法律效力。被告癸○○所辯，非有理由。
  (2)證人庚○○部分：
    證人庚○○為蘇之長孫，系爭土地應有部分四分之一，
      經原告聲請本院強制執行，庚○○恨之入骨，不能見諒。
      被告與庚○○間有如直接利害關係人，其陳述顯然偏頗、
      不實。
    被告癸○○辯稱：60年重蓋之房屋，亦經庚○○同意。惟
      當時庚○○不僅無所有權，亦無繼承權（65年始登記為所
      有權人，已如前述），庚○○之同意無效。
    本件共同被告子○○於本院98年度簡上字第157號請求於
      時效內取得地上權登記事件中，於98年11月5日準備程序
      筆錄中自認系爭土地是無權占有，更足以證明己○及庚○○所為之陳述不實在，應予駁回。
  3.證人己○於98年12月8日言詞辯論時之證述，及98年12月28
    日勘驗時，證人己○陳報之地價稅繳納人、金額、地號，與
    地政機關98年3月5日施測之現況不符，既不知何人使用，如
    何計算、收取？證人己○僅能證明蘇氏宗族五筆土地地價稅
    ，由伊代為收、繳，不足以證明被告癸○○之父親辛○○、
    蘇邱涼交換土地使用，並而以地價稅抵繳租金之證據。
  (1)證人己○代為收、繳之地價稅確為蘇氏宗族所有五筆土地（
    128、124、126、127、125）合併計算之總稅額，按每人每
    筆持分面積分攤地價稅，並非依實際使用系爭土地面積計算
    稅額，每人所繳之地價稅為其應有部分之稅額。
  (2)原告未使用上開五筆土地之任何部分，仍需繳納系爭128地
    號土地持分面積之地價稅。證人己○迄未向原告代收，所謂
    系爭土地使用人才需繳納地價稅亦不實在。
  (3)臺南縣稅務局佳里分局99年1月11日函送本院之歷年地價稅
    繳款書，僅能證明被告等如期完納，己○不負所託，不能證
    明係使用系爭土地之對價。
  (4)系爭土地使用人高達11人，證人己○及被告癸○○稱：「祖
    先買的土地只要子嗣使用特定範圍，該特定範圍以後該特定
    子嗣就可以永久使用」。然所謂「特定範圍」、「特定子嗣
    」何在？迄未舉證，有違舉證責任。退而言之，縱然屬實，
    不僅違法且是權利的濫用。
  4.就被告癸○○於98年11月18日答辯狀援引最高法院75年3月1
    1日75年度第5次民事庭會議決議(一)之陳述，衡酌本件被告癸○○（或其父辛○○）與蘇邱涼間使用系爭土地情形，顯非
    互易、互為租賃，更非租地建屋，而係無權占有。上開最高
    法院之決議，被告自無適用之餘地。又被告癸○○99年2月
    24日答辯（續）狀辯稱：「祖先買的土地只要子嗣要使用特
    定範圍，該特定範圍以後該特定子嗣就可以永久使用」，縱
    然屬實，亦係違法及不當，構成侵權行為（最高法院55年度
    臺上字第2053號判例參照）。系爭土地未經分管，參照最高
    法院74年2月5日74年度第2次民事庭會議決議，及最高法院
    62年度臺上字第1803號判例意旨。被告癸○○辯稱：「該特
    定範圍，以後該特定子孫就可以永久使用」，妨害所有人之
    權益甚鉅，違反民法第148條規定之權利濫用與誠信原則及
    公共利益。
  5.綜上所述，辛○○占用系爭土地建造房屋時，就124地號土
    地尚未登記所有權（房屋已滅失）。無法與蘇邱涼交換使用
    ，嗣後登記之面積又相差懸殊不符比例原則。另共同被告子
    ○○於另案不否認無權占有。證人己○、庚○○之陳述，籠
    統、模糊，顯有瑕疵。至被告壬○○居住於被告癸○○建造
    之房屋，自應遷出。
(三)、被告癸○○以伊坐落臺南縣七股鄉○○○段124地號持分之
    土地與蘇邱涼所有系爭同段128地號持分土地交換使用置辯
    ，並舉證人己○、庚○○為證。惟證人之陳述係臨摹之作，
    瑕疵百出，俱如原告99年3月26日準備書狀所述，不足採信
    。茲再證人不實之陳述反駁如下：
  1.證人己○部分：
  (1)參照本院98年12月8日言詞辯論筆錄第4頁第13行，及第2頁
    末2行及第3頁第1行，被告癸○○既「把舊的全部拆掉」，
    為何還有「其父辛○○翻修後尚可使用的房子而遺留下來的
    部分」？前後所述迥異，顯係不實，不足採信。
  (2)被告癸○○訴訟代理人又問證人己○：「癸○○使用的範圍
    與辛○○翻修時使用的範圍是否一樣？」答：「不一樣」。
    按本院98年12月28日勘驗測量筆錄所載：「臺南縣稅局佳里
    分局98年10月7日函覆房屋稅籍登記辛○○之房屋（稅籍編
    號00000000000）已不存在。」。被告癸○○重蓋的房子（
    稅籍編號00000000000）面積77.10平方公尺，其父辛○○搭
    蓋房子面積68.70平方公尺，相差8.40平方公尺，二者範圍
    「不一樣」。惟己○作證時卻稱：「辛○○四、五十年前使
    用的範圍與現在癸○○在使用的範圍都一樣」（見同上日言
    詞辯論筆錄第2頁第13行）前後所述歧異，足證係臨摹之作
    。又己○於同日證述：「祖先買的土地只要子嗣使用特定範
    圍，該特定範圍以後該特定子嗣就可以永久使用。」（見同
    上日言詞辯論筆錄第3頁第2行）。被告癸○○使用的範圍與
    其父辛○○使用的範圍既然不一樣，即非所謂「特定範圍」
    。若係「特定範圍」，未徵得全體共有人同意，他共有人得
    本於所有權請求向全體共有人返還占用部分（最高法院74年
    2月5日74年度第2次民事庭會議決定參照）。
  (3)再者，證人己○於同上日言詞辯論時陳述：「系爭土地無法
    分割是因為找不到其他的後代可以出來處理」，亦係不實。
    系爭128地號土地，共有人僅6人，並無住居所不明之情形，
    且均尚存；又無因物之使用目的不能分割或契約訂有不分割
    之期限，極易分割。原告於97年7月14日拍定買受證人庚○○之系爭土地應有部分後，即訴請本院分割共有物（案號：
    97年度訴字第1649號），證人己○所述：「系爭土地無法分
    割是因為找不到其他的後代可以出來處理」，顯非真正。
  (4)證人己○代收、繳地價稅一事時陳述：「我收這些錢是去繳
    128、124、126、127、125地號的地價稅，我們五房總共是
    購買五筆土地，我是將五筆土地一起計算來收地價稅額，所
    以128地號土地的地價稅也有包括在裡面。」（同上日言詞
    辯論筆錄第3頁中段），並於98年12月28日勘驗現場時提出
    蘇氏宗族土地分配地價稅金額明細表一紙記載姓名、金額、
    地號等，證明係坐落同段128、124、126、127、125地號土
    地五筆之地價稅。證人己○是「將五筆土地一起計算來收地
    價稅額」，再按每人每筆之應有部分分攤地價稅，並非依據
    占用128地號土地之使用人計算其使用面積收、繳地價稅，
    被告癸○○辯稱以地價稅抵繳租金，顯非實在。又依卷附臺
    南縣稅務局佳里分局99年1月11南縣稅佳分一字第098015533
    1號函之內容，其中甲○○、蘇崇禧、蘇威彰都是自行繳納
    地價稅，至戊○○自76年起停徵田賦免繳地價稅，證人己○
    作證時陳述代為收、繳戊○○150元，亦係不實。
  (5)系爭128地號土地，依卷附臺南縣佳里地政事務所98年3月5
    日複丈成果圖所載，使用人共11人，占總面積之半，僅訴外
    人戊○○、蘇信憲擁有所有權，其中9人就128地號及124地
    號均無所有權，如何交換使用土地？昔時臺灣鄉村，法律常
    識貧乏，不知所有權之權能，常誤為祖先遺下之土地，族親
    均得使用，甚至連他人之土地，亦常被占用。證人己○以「
    整個土地的使用方式全部所有人都有同意，並沒有人表示不
    同意」為證，既籠統又模糊，任誰皆可作證。當時農業社會
    ，鄉村土地低賤，又礙於情面致所有權人均不願出面阻止或
    請求返還系爭土地。被告等迄未提出具體證明或積極證據，
    所辯顯無理由。
  2.證人庚○○部分：
  (1)證人庚○○原所有系爭土地應有部分四分之一經原告聲請執
    行並拍定買受，氣憤難平，其於98年12月8日言詞辯論時所
    為之陳述，偏頗不實，不足採信。
  (2)又見98年12月8日言詞辯論筆錄第5頁末行及第6頁第2行及第
    7頁第12行之內容，民國60年證人庚○○尚未繼承系爭土地
    ，其父蘇春尚存（65年1月12日歿），庚○○亦無繼承權，
    被告癸○○未徵得有繼承權之蘇春、戊○○及3個女子全體
    之同意，卻向無繼承權又無所有權之證人庚○○徵求同意，
    顯不生法律效力。
  (3)證人庚○○於上開言詞辯論時陳述：「癸○○現在居住的圍
    牆及房子有部分是之前他父親蓋的，但是後來有的部分及圍
    牆是癸○○蓋的，他父親蓋的部分我不清楚。」按被告癸○○之父辛○○所蓋之房屋依貴院98年12月28日勘驗現場及地
    政機關施測結果：「辛○○之房屋已不存在」，證人庚○○
    陳述：「癸○○現在居住的圍牆及房子有部分是之前他父親
    蓋的」，顯然不實，不得採為裁判之基礎。
(四)、土地未經共有人協議分管，依民法第820條第1項規定，由共
    有人共同管理。參照最高法院79年5月29日79年度第2次民事
    庭會議決議意旨，被告癸○○使用系爭土地辯稱：「四十年
    及五十年的時候房子都有翻修，當時的土地登記名義人蘇邱
    涼、蘇都有同意辛○○翻修，四十年及五十年二次翻修他
    們都有同意。」又辯稱：「六十年間被告癸○○翻修或重蓋
    時，均經系爭土地所有人同意。」（見98年12月8日言詞辯
    論筆錄第2頁中段及證人己○、庚○○陳述與被告癸○○99
    年2月24日答辯續狀四），顯然不實。
  1.蘇邱涼、蘇分別於68年1月6日及58年10月19日作古，死無
    對證，被告癸○○主張有利於之事實，就其事實有舉證之責
    任（民事訴訟法第277條），不能空泛、籠統的「大家都有
    同意」置辯。尤有甚者，被告癸○○辯稱：「六十年間被告
    癸○○翻修或重蓋時，均經系爭土地所有人同意」，更不足
    採信。按蘇於58年10月19日死亡，如何於60年間同意被告
    癸○○建造房屋？當時系爭土地所有人為蘇邱涼與蘇之繼
    承人。蘇之配偶蘇邱大目早於44年4月26日歿，按民法第
    1151條規定，蘇之繼承人有長男蘇春、次男戊○○及3個
    女子，被告癸○○未徵得全體繼承人之同意，亦不生法律效
    力。
  2.證人庚○○於98年12月8日言詞辯論時陳述：「六十年癸○○蓋房子及圍牆的時候，我有同意，但之前他父親的時候我
    不清楚。」亦係不實。證人庚○○係於65年9月11日始逕自
    其祖父蘇之系爭土地繼承取得所有權，60年癸○○蓋房子
    及圍牆時，庚○○既無所有權，亦無繼承權，其同意亦不具
    法律效力。
  3.被告癸○○於98年11月26日具狀聲請通知證人戊○○、庚○○到場作證時稱：「被告癸○○於民國60年7月間建築系爭
    建物時，系爭土地之所有人蘇邱涼、戊○○、庚○○均同意
    癸○○使用現占有部分之土地建造房屋、圍牆。」惟未提出
    具體之證據，並且庚○○、戊○○均非所有權人（65年9月
    11日同時辦理繼承登記），縱為同意亦無法律效力。綜上所
    述，被告所辯非有理由等情。
(五)、並聲明：求為判決：
  1.被告癸○○應將坐落臺南縣七股鄉○○○段128地號土地上
    如臺南縣佳里地政事務所複丈日期98年3月5日土地複丈成果
    圖所示編號A部分、面積190平方公尺建物、如臺南縣佳里地
    政事務所複丈日期98年10月16日土地複丈成果圖所示大門、
    圍牆拆除，並將如臺南縣佳里地政事務所複丈日期98年12月
    28日土地複丈成果圖所示編號A部分、面積758平方公尺土地
    交還全體共有人。
  2.被告壬○○應自臺南縣佳里地政事務所複丈日期98年3月5日
    土地複丈成果圖所示編號A部分、面積190平方公尺即門牌號
    碼臺南縣七股鄉城內村8鄰城內66號建物坐落之臺南縣七股
    鄉○○○段128地號土地上遷離。
  3.被告子○○應將坐落臺南縣七股鄉○○○段128地號如附圖
    臺南縣佳里地政事務所複丈日期98年3月5日土地複丈成果圖
    編號E部分、面積281平方公尺之地上建物拆除，並將土地交
    還全體共有人。
  4.訴訟費用由被告負擔。
二、被告癸○○則以：
(一)、土地所有人同意或默許其上房屋所有人使用土地，或建造房
    屋，且客觀上已給付相當代價者，應認其使用土地之法律關
    係屬於租賃性質（租地建屋）。而系爭建物（稅籍編號：00
    000000000號）係被告癸○○之父辛○○分別於27、29、41
    、50年間建築完成，當時系爭土地所有人蘇邱涼、蘇均同
    意辛○○使用土地及建築房屋。另系爭建物（稅籍編號：00
    000000000號）係被告癸○○於60年7月間建築完成，當時系
    爭土地之所有人蘇邱涼、戊○○、庚○○均同意癸○○使用
    現占用部分之土地及建造房屋、圍牆。
(二)、又系爭土地原係臺南縣七股鄉城子內蘇氏五房祖先之發跡地
    ，由蘇氏五房子嗣所購買，當時以五房九世子孫蘇南、蘇岸
    之名義辦理所有權登記，權利範圍各二分之一。嗣蘇南於18
    年9月18日死亡，由其子蘇繼承，再蘇於58年10月19日
    死亡，由其繼承人戊○○、庚○○繼承。另蘇岸死亡後，由
    其子蘇蔭繼承，蘇蔭於25年3月17日死亡，由其配偶蘇邱涼
    繼承，蘇邱涼於68年1月6日死亡，由子蘇清祥、蘇清吉、蘇
    崇禧繼承，蘇清祥於92年4月15日死亡，由其子蘇信憲、蘇
    信章繼承，蘇清吉於97年6月5日死亡，由子蘇威彰辦理繼承
    登記。系爭土地上之住戶已居住數十年，並分攤地價稅，由
    證人己○以土地代管人名義代收代繳，且以被告所有坐落臺
    南縣七股鄉○○○段124地號之土地供蘇崇禧、蘇信憲、蘇
    信章、蘇威彰之母（祖母）蘇邱涼使用作為相當代價，應認
    被告癸○○使用土地之法律關係屬於租賃性質（租地建屋）
    。依民法第425條第1項、第425條之l第1項前段、第426條之
    1規定之規範目的，乃在於調和房屋及土地所有人間之關係
    ，使原存房屋不因其所占用土地移轉他人，而成無權占有，
    致遭土地所有人以所有人物上請求權，請求將之拆除，對房
    屋所有人及社會經濟均造成不利之影響，乃側重於房屋所有
    權與土地利用權一體化之體現，並基於房屋既得使用權保護
    原則之考量，進一步肯認土地使用權不因土地所有權之嗣後
    變動而受影響，藉以調和土地與房屋之利用關係。準此，系
    爭建物客觀上既無倒塌滅失情形，加上迄今猶供居住使用，
    則被告占用系爭土地自非無權占有。
(三)、系爭土地上現有被告子○○、癸○○及訴外人乙○○等人所
    興建如附圖所示之未保存登記之建物。而門牌號碼臺南縣七
    股鄉城內村城內71、71之2號房屋之納稅義務人現分別登記
    為蘇信憲（繼承自其父蘇清祥）、蘇春（歿，蘇之夫，第
    三人庚○○之父）。又七股鄉城內村城內71、71之2號房屋
    ，係位於被告癸○○、子○○與第三人蘇海涼、蘇丁探、蘇
    金灣、林朝（第三人乙○○之父）、蘇文秀所共有坐落七股
    鄉○○○段124地號之土地上。
(四)、證人己○於98年12月8日言詞辯論期日到庭之證述，益見被
    告癸○○抗辯其父辛○○於民國40、50年間建築房屋時，與
    其於60年間翻修或重蓋時，均經系爭土地所有人同意使用土
    地及建造房屋。又系爭土地上之住戶已居住數十年，並分攤
    地價稅，由證人己○以土地代管人名義代收代繳，此情除證
    人己○證述明確外，復有其保存多年之地價稅繳款書可資證
    明。再徵諸系爭上地上除共有人之一戊○○築有建物外，其
    餘地上建物均非系爭土地所有人所興建，然系爭土地之原所
    有權人蘇邱涼、蘇清祥所建造門牌號碼臺南縣七股鄉城內村
    城內71號之房屋，及庚○○其父蘇春所建造門牌號碼臺南縣
    七股鄉城內村城內71之2號之房屋（原設籍之房屋稅籍門牌
    為七股鄉城內村城內67號稅籍編號00000000000），卻興築
    在被告癸○○、子○○所共有坐落臺南縣七股鄉○○○段12
    4地號之土地上，益見證人己○證述：五房的祖先是先買128
    號土地，如果要先使用的人就先蓋，後來才買124號土地，
    未登記128地號土地的就會登記124地號土地的所有人，124
    地號土地辛○○有登記一部分，他登記的持分是十二之一，
    124及128土地的交換使用，土地所有人都有同意等語，尚非
    子虛。
(五)、末系爭土地與同段124地號之土地所有人就交換土地使用之
    事實既然都有同意並同意被告使用系爭土地及建造房屋，則
    被告占用系爭土地自非無權占有，被告既正當權源占用系爭
    土地，則原告依民法第767條之法律關係請求被告將系爭建
    物拆除並將系爭土地返還原告，即無理由，應予駁回等語，
    資為抗辯。
(六)、並聲明：求為判決：
  1.原告之訴駁回。
  2.訴訟費用由原告負擔。
  3.如受不利判決，被告願供擔保請准免為假執行。
三、被告子○○則以：
(一)、被告子○○所有坐落系爭土地上門牌號碼臺南縣七股鄉城內
    村城內64號建物，係自民國66年至今即已以行使地上權之意
    思，超過20年間和平繼續占有住居至今，且於占有之始為善
    意，並無過失。被告子○○乃依內政部頒訂之「時效取得地
    上權登記審查要點」之規定，於民國98年2月20日向臺南縣
    佳里地政事務所申請時效取得地上權位置測繪及地上權登記
    ，惟於施測時，因遭原告拒絕，致無法辦理，而為臺南縣佳
    里地政事務所駁回。被告子○○又向本院提起容忍為地上權
    登記之訴，業經本院受理審理中，故被告子○○並非無權占
    有系爭土地。又原告於系爭土地尚未分割前就提起本件訴訟
    ，於情於理並不適當等語，資為抗辯。
(二)、並聲明：求為判決：
  1.駁回原告之訴。
  2.訴訟費用由原告負擔。
四、被告壬○○則辯稱：臺南縣七股鄉城內村城內66號建物為被
    告癸○○、壬○○居住使用，並非無權占有系爭土地等語。
五、兩造不爭執之事實：
(一)、原告於97年7月14日因拍賣取得坐落臺南縣七股鄉○○○段1
    28地號、地目建、面積2,769平方公尺土地（下稱系爭土地
    ）所有權應有部分4分之1（原所有人為庚○○），並於97年
    7月30日登記為所有權人。
(二)、原告與訴外人戊○○、蘇崇禧、蘇信憲、蘇信章、蘇威彰共
    有系爭土地。
(三)、被告癸○○、壬○○之被繼承人辛○○所遺之稅籍號碼0000
    0000000之未保存登記建物已不存在。
(四)、坐落系爭土地上如臺南縣佳里地政事務所複丈日期98年3月5
    日土地複丈成果圖所示編號A部分、面積190平方公尺之門牌
    號碼臺南縣七股鄉城內村8鄰城內66號（稅籍號碼000000000
    00）未保存登記建物、如臺南縣佳里地政事務所複丈日期98
    年10月16日土地複丈成果圖所示大門、圍牆為被告癸○○所
    有，被告癸○○占有使用系爭土地範圍如臺南縣佳里地政如
    臺南縣佳里地政事務所複丈日期98年12月28日土地複丈成果
    圖所示編號A部分，面積758平方公尺。
(五)、被告癸○○同意被告壬○○同時占有前項門牌號碼臺南縣七
    股鄉城內村8鄰城內66號（稅籍號碼00000000000）未保存登
    記建物。
(六)、被告子○○所有門牌號碼臺南縣七股鄉城內村8鄰城內64號
    未保存登記建物（稅籍號碼00000000000）占有系爭土地如
    臺南縣佳里地政事務所複丈日期98年3月5日土地複丈成果圖
    所示編號E部分、面積281平方公尺。
六、得心證之理由：
(一)、按當事人主張有利於己之事實者，就其事實有舉證之責任，
    民事訴訟法第277條前段定有明文。準此，原告依民法第767
    條第1項規定，請求返還所有物之訴，若被告對原告就其物
    有所有權存在之事實並無爭執，而僅以其非無權占有為抗辯
    者，則原告於被告無權占有之事實，不負舉證之責任，應由
    被告就其取得占有係有正當權源之事實，負舉證之責任。如
    被告不能證明其有正當權源存在時，則應認原告之請求為有
    理由。本件原告為系爭土地之共有人，為兩造所不爭執，且
    有土地登記謄本在卷足憑，堪信為真實。又原告主張被告無
    權占有系爭土地乙節，既為被告所否認，則依前揭舉證責任
    分配之原則，應由被告就渠等占有系爭土地係有正當權源存
    在之事實，負舉證之責任。
(二)、被告癸○○、壬○○辯稱：被告以所有坐落臺南縣七股鄉○○○段124地號土地供蘇崇禧、蘇信憲、蘇信章、蘇威彰之
    母（祖母）蘇邱涼使用作為相當代價，且被告癸○○及其被
    繼承人辛○○占有使用系爭土地，係經過當時系爭土地所有
    權人之同意（被告癸○○於60年7月興建門牌號碼臺南縣七
    股鄉城內村8鄰城內66號（稅籍號碼00000000000）未保存登
    記建物時，當時系爭土地所有人同意被告癸○○興建上開建
    物，並使用系爭土地如臺南縣佳里地政事務所複丈日期98年
    12月28日土地複丈成果圖所示編號A部分、面積758平方公尺
    土地）。被告既以所有同段124地號土地與系爭土地所有人
    交換土地使用，基於租賃契約關係占有使用系爭土地如臺南
    縣佳里地政事務所複丈日期98年12月28日土地複丈成果圖所
    示編號A部分、面積758平方公尺，而被告癸○○亦同意被告
    壬○○同時占有系爭66號建物，則被告癸○○、壬○○自非
    無權占有系爭土地等語，雖舉證人己○證述：「系爭土地是
    由五房子嗣所購買，…，祖先買土地以後只要是五房的後代
    誰蓋房子都可以」，「五房的祖先是用共同的款項購買128
    、124兩筆土地，五房的祖先是先買128號土地，如果要先使
    用的人就先蓋，後來才買124號土地，五房的子嗣如果有登
    記到128號土地，就不再登記124號土地，未登記128地號土
    地的就會登記124地號土地的所有人」，「祖先買的土地只
    要子嗣使用特定範圍，該特定範圍以後該特定子嗣就可以永
    久使用」，「（128地號是你們五房祖先買的，登記在是蘇
    南、蘇蔭的名下？）是我們五房祖先的公款買的，只是登記
    在蘇南、蘇蔭的名下」，「四十年及五十年的時候房子有翻
    修，當時的土地登記名義人蘇邱涼、蘇有同意辛○○要翻
    修，四十年及五十年二次翻修他們都有同意，辛○○四、五
    十年前使用的範圍與現在癸○○現在使用的範圍都一樣，當
    時土地登記名義人是蘇邱涼、蘇，所以他們有同意讓辛○○他們使用」，「12 4地號土地辛○○有登記一部份，他登
    記的持分是十二分之一，124及128土地的交換使用土地所有
    人都有同意」，「整個土地的使用方式全部所有人都有同意
    ，並沒有人表示不同意。癸○○現在居住的房子剛開始是辛○○蓋的，後來翻修是癸○○蓋的，六十年的時候有全部重
    蓋，是把舊的全部拆掉，六十年重蓋是癸○○蓋的，但是都
    有經過大家的同意」，「我爸爸也是五房的其中之一，之前
    都是我父親在處理五房的事情，在民國四十年左右我父親就
    將五房土地的事情交給我處理，即是地價稅單來時，我會按
    照五房實際佔用土地的情況分擔地價稅，…，由我來計算每
    個佔用人應該負擔的地價稅額，之後我再去每戶收取稅額再
    由我統一繳交」等語，及證人庚○○證稱：「我有四分之一
    的持分（128地號土地，嗣為原告拍賣取得），我不知道這
    塊土地為何會登記在我的名下，我知道128地號土地有好幾
    個人持分，128地號土地是我父親的名下，是我繼承來的，
    這塊土地是蘇家宗親共有的土地，除了128地號土地以外，
    還有其他田地、房地都是蘇家宗親共有的土地，共有的土地
    我是蓋在124地號土地上面，124地號土地我沒有權利，我是
    蓋在癸○○124地號土地上，癸○○是蓋在128地號土地，我
    們大家都有同意我們這樣蓋房子」等語（見本院98年12月8
    日言詞辯論筆錄）為憑；惟查：
  1.按所有人，於法令限制之範圍內，得自由使用、收益、處分
    其所有物，並排除他人之干涉。各共有人，按其應有部分，
    對於共有物之全部，有使用收益之權。民法第765條、98年1
    月23日修正前民法第818條分別定有明文（民法物權編施行
    法第1條後段規定：其在修正施行前發生者，除本施行法有
    特別規定外，亦不適用修正施行後之規定。）。依前揭法文
    ，各共有人得就共有物全部，於無害他共有人之權利限度內
    ，按其應有部分行使用益權。惟共有人對共有物特定部分之
    使用收益，仍須徵得其他共有人全體之同意，非謂共有人對
    於共有物之全部或任何一部有自由使用收益之權利。而共有
    土地之出租屬共有物之管理行為，依98年1月23日修正前民
    法第820條第1項規定，除契約另有訂定外，由共有人全體共
    同為之，如共有人未經其他共有人全體同意，擅將共有土地
    之全部或一部出租予他人，對於他共有人即不生效力。次按
    使用他人之物，如為無償，即係借貸；如為有償，則屬租賃
    ，此乃二者區別之所在。互相交換土地使用契約，係一方以
    自己所有或有權使用之土地換與他方使用為對價，而使用向
    他方換來之土地，其性質屬於互為租賃關係。
  2.證人己○雖證稱：被告癸○○之被繼承人辛○○於124地號
    土地有登記持分12分之1，124地號土地與系爭土地之交換使
    用，土地所有人都有同意云云；惟審之系爭土地所有人原為
    蘇南、蘇岸，應有部分各為2分之1，蘇南於18年9月18日死
    亡後，由其子蘇繼承，蘇於58年10月19日死亡，由其子
    戊○○、孫庚○○繼承，應有部分各為4分之1；另蘇岸死亡
    後，由其子蘇蔭繼承，蘇蔭於25年3月17日死亡，由其配偶
    蘇邱涼繼承，蘇邱涼於68年1月6日死亡，由其子蘇清祥、蘇
    清吉、蘇崇禧繼承，蘇清祥於92年4月15日死亡，由其子蘇
    信憲、蘇信章繼承，蘇清吉於97年6月5日死亡，由其子蘇威
    彰繼承，有兩造各自提出之土地登記（簿）謄本、繼承系統
    （族譜）及戶籍登記簿謄本在卷可考，而於系爭土地上興建
    或曾興建建物之人為辛○○、癸○○（臺南縣七股鄉城內村
    城內66號）、丙○○（臺南縣七股鄉城內村城內65號）、蘇
    春、戊○○、蘇（臺南縣七股鄉城內村城內67號）、丁○○（臺南縣七股鄉城內村城內68號）、子○○（臺南縣七股
    鄉城內村城內64號）、乙○○、蘇簑（臺南縣七股鄉城內
    村城內69號）、蘇貢（臺南縣七股鄉城內村城內63號）、蘇
    皇彬、蘇積月、蘇啟璋、蘇業（臺南縣七股鄉城內村城內70
    號）、蘇信憲（臺南縣七股鄉城內村城內71號），有房屋稅
    籍證明書在卷及附於本院97年度訴字第1649號民事卷可稽，
    經與同段124地號土地所有人為蘇海、蘇丁探、蘇金灣、
    林朝、癸○○、壬○○（癸○○、壬○○繼承被繼承人辛○○之應有部分1/12）、子○○、蘇文秀互核，有被告癸○○
    提出之土地登記謄本在卷足佐，可見於系爭土地上興建建物
    之人未必皆為124地號土地所有人，則於系爭土地上興建建
    物之人如何以124地號土地與系爭土地所有人相互交換使用
    ？且於系爭土地上興建建物之人果真有以124地號土地與系
    爭土地所有人相互交換使用，且土地所有人皆有同意，則於
    系爭土地上興建建物之人而同為124地號土地所有人之被告
    子○○豈有不陳明上情，反而陳稱其為無權占有，其就系爭
    土地係以行使地上權之意思而占有使用云云？有原告提出之
    本院98年度簡上字第157號案件98年11月5日準備程序筆錄在
    卷可查，顯見證人己○證稱：系爭土地與同段124地號土地
    之交換使用，土地所有人都有同意云云，尚難採信。
  3.次參酌證人己○又證述：蘇氏五房子嗣使用系爭土地、同段
    124地號土地之緣由，係因該土地為祖先購買之土地，只要
    是五房後代都可以蓋房子，只要蘇氏五房子嗣使用特定範圍
    ，該特定範圍以後該特定子嗣就可以永久使用。五房土地事
    情本由其父處理，嗣其父又交給伊處理，伊會按照五房實際
    占用土地情況分擔地價稅等語，及證人庚○○證稱：系爭土
    地及其他田地、房地都是蘇家宗親共有的土地，大家都有同
    意這樣蓋房子等語，對照系爭土地、同段124地號土地所有
    人、與各於上開2筆土地上興建建物之人之使用情況，實與
    我國曩昔傳統宗親社會，同房子孫通常沿襲先人之傳承，重
    視宗族間之團結與和諧關係，不分彼此之共用土地，不喜計
    較，對於法治社會所有權之觀念較為淡薄，進而對於所有人
    與占有人間之權利義務關係亦不嚴格區分之情形相符，足認
    證人己○、庚○○前揭證言，應非子虛。而依證人己○、庚○○前開證述情節，蘇氏五房應係本於其間之內部約定，基
    於特定身分關係而為實際上管領使用系爭土地或同段124地
    號土地，尚非基於交換特定土地使用之合意而占有使用系爭
    土地或同段124地號土地。易言之，揆其發生之原因事實，
    涵攝於現代所有權法律制度下，僅可認蘇氏五房子嗣就該土
    地之使用，係本於蘇氏五房基於特定身分關係而無償使用之
    內部約定，尚非基於系爭土地所有人與124地號土地所有人
    互相交換特定土地使用契約而生之法律關係。因之，被告癸○○、壬○○辯稱：被告以所有坐落臺南縣七股鄉○○○段
    124地號土地供蘇崇禧、蘇信憲、蘇信章、蘇威彰之母（祖
    母）蘇邱涼使用作為相當代價，被告以該124地號土地與系
    爭土地所有人交換土地使用而占有系爭土地云云，尚非可採
    。
  4.綜上所述，依證人己○、庚○○證述蘇氏五房子嗣使用系爭
    土地、同段124地號土地之緣由，係因該土地為祖先購買之
    土地，只要是五房後代都可以蓋房子使用之性質，應屬蘇氏
    五房內部約定無償使用之債之關係，並非屬系爭土地所有人
    與同段124地號土地所有人互相交換土地使用契約之互為租
    賃關係。至於地價稅之繳納，依土地稅法第3條、第4條規定
    ，係屬土地所有人或使用人之公法上義務，縱土地所有人或
    使用人另有約定，其原因關係甚多，亦不足逕予推認係私法
    上土地所有人互相交換土地使用契約之互為租賃關係。而被
    告癸○○占有使用系爭土地之法律關係，應屬無償之使用借
    貸關係，此項關係原屬貸與人與使用人間特定之債之關係，
    除第三人同意外，第三人並不受其拘束，且使用借貸非如租
    賃之有民法第425條規定之適用，故物之原所有人將物借予
    他人使用，嗣將物移轉予第三人所有，該他人不得對第三人
    即物之現在所有人主張有使用借貸之權利。因此，被告癸○○雖係基於蘇氏五房子嗣間無償使用之約定而占有使用系爭
    土地，並同意被告壬○○同時占有系爭66號建物，惟系爭土
    地所有權應有部分4分之1既由原所有人庚○○移轉登記與原
    告所有，而原告既不同意被告癸○○、壬○○繼續占有使用
    系爭土地，被告癸○○、壬○○即不得以其與他人之使用借
    貸契約，對抗現在之系爭土地共有人即原告。則被告癸○○
    、壬○○抗辯：其係有占有使用系爭土地之正當權源云云，
    難謂有據。
(三)、另被告子○○雖辯稱：其就系爭土地自66年起以行使地上權
    之意思超過20年間和平繼續占有住居至今，且占有之始為善
    意無過失，已時效取得地上權，並非無權占有等語；然查：
  1.按以所有之意思，20年間和平繼續占有他人未登記之不動產
    者，得請求登記為所有人。前四條之規定，於所有權以外財
    產權之取得，準用之。98年1月23日修正前民法第769條、第
    772條定有明文。又按稱地上權者，謂以在他人土地上有建
    築物，或其他工作物，或竹木為目的而使用其土地之權，民
    法第832條亦有明文。準此，因時效而取得地上權者，必須
    係以行使地上權之意思而占用他人之土地為其成立要件之一
    ，並非以在他人土地上有建物即得認係有以行使地上權之意
    思而占有，應視其占有土地之初之意思而定。若依其所由發
    生之事實之性質，無行使地上權之意思者，非有變為以行使
    地上權之意思而占有之情事，其取得時效，不能開始進行。
  2.審之證人己○證述：蘇氏五房子嗣使用系爭土地、同段124
    地號土地之緣由，係因該土地為祖先購買之土地，只要是五
    房後代都可以蓋房子，只要蘇氏五房子嗣使用特定範圍，該
    特定範圍以後該特定子嗣就可以永久使用等語，證人庚○○
    證稱：系爭土地及其他田地、房地都是蘇家宗親共有的土地
    ，大家都有同意這樣蓋房子等語，及證人蘇本源於另案審理
    時證述：「我45年從事教育工作時住在原告（即被告子○○
    ）的附近，原告的父親蓋的房屋，那時原告與原告的父親一
    直住在那裡，直到現在」等語，證人蘇春於另案審理時證稱
    ：「我出生時就有了，我是23年出生的」、「是原告的父親
    蓋的，原告的父親已往生了，以前是原告與原告的父親居住
    在上面」等語（見本院柳營簡易庭98年度營簡字第282號案
    件98年8月18日言詞辯論筆錄），難謂被告子○○之父親占
    有系爭土地興建系爭64號建物，或被告子○○於其父親死亡
    後，因繼承系爭64號建物而繼續占用系爭土地，其主觀上係
    基於行使地上權之意思而占有系爭土地。再者，以建物占有
    土地者，其占有之意思，不一而足，不能僅以占有人在他人
    土地上有建物之客觀事實，即認占有人主觀上係基於行使地
    上權之意思而占有。故被告子○○抗辯：其係以行使地上權
    之意思而占用系爭土地，並已因時效而取得地上權云云，即
    非可採。從而，被告子○○就其占用系爭土地係有正當權源
    存在之事實，既未盡證明之責，則原告主張被告子○○無權
    占有系爭土地乙節，堪予採信。
(四)、按所有人對於無權占有或侵奪其所有物者，得請求返還之。
    對於妨害其所有權者，得請求除去之。各共有人對於第三人
    ，得就共有物之全部為本於所有權之請求。但回復共有物之
    請求，僅得為共有人全體之利益為之。民法第767條第1項及
    第821條有明文規定。綜上所述，被告癸○○、子○○、壬○○占有系爭土地，並無可資對抗原告之正當權源，縱其他
    土地共有人中之一人或一部分共有人同意被告繼續使用系爭
    土地，惟對於未表示同意之原告並不生效力，原告仍得本於
    所有權之作用，為共有人全體之利益，請求回復共有物。從
    而，原告基於上開共有土地之所有權人之地位，行使物上請
    求權，請求(1)被告癸○○應將系爭土地上如臺南縣佳里地政
    事務所複丈日期98年3月5日土地複丈成果圖所示編號A部分
    、面積190平方公尺建物、如臺南縣佳里地政事務所複丈日
    期98年10月16日土地複丈成果圖所示大門、圍牆拆除，並將
    如臺南縣佳里地政事務所複丈日期98年12月28日土地複丈成
    果圖所示編號A部分、面積758平方公尺土地交還全體共有人
    ；(2)被告壬○○應自臺南縣佳里地政事務所複丈日期98年3
    月5日土地複丈成果圖所示編號A部分、面積190平方公尺即
    門牌號碼臺南縣七股鄉城內村8鄰城內66號建物坐落之系爭
    土地上遷離；(3)被告子○○應將坐落系爭土地上如臺南縣佳
    里地政事務所複丈日期98年3月5日土地複丈成果圖編號E部
    分、面積281平方公尺之地上物拆除，並將土地交還全體共
    有人；為有理由，應予准許。
(五)、本件判決基礎已臻明確，兩造其餘攻擊、防禦方法與舉證，
    經審核結果並不能動搖該基礎，或與本件事實認定無涉，自
    無庸一一論述，附此敘明。
丙、結論：原告之訴為有理由，依民事訴訟法第385條第1項前段
    、第78條、第85條第1項但書，判決如主文。
中    華    民    國    99    年    6     月    2     日
                  民事第一庭    法      官  張季芬
以上正本係照原本作成。
如對本判決上訴，須於判決送達後20日內向本院提出上訴狀。
中    華    民    國    99    年    6     月    2     日
                                書  記  官  顏惠華

司法院資訊處製作；財團法人民間司法改革基金會備份。
